最高法院刑事判決　　　　　　一○○年度台上字第五四五七號
上　訴　人　台灣高等法院檢察署檢察官
被　　　告　楊善成
選任辯護人　許恒輔律師
上列上訴人因被告妨害性自主案件，不服台灣高等法院中華民國
一００年五月四日第二審更審判決（一００年度侵上更(一)字第四
號，起訴案號：台灣板橋地方法院檢察署九十八年度少連偵字第
三二號），提起上訴，本院判決如下：
    主  文
原判決撤銷，發回台灣高等法院。
    理  由
本件原判決以公訴意旨略稱：被告楊善成與未滿十八歲之劉○慧
係男女朋友，劉○慧與代號00000000之被害人（年籍姓名資料詳
卷）係高中同學。被告與劉○慧明知被害人係未滿十八歲之未成
年人，而(一)、於民國九十七年八月十九日凌晨零時許，同至被害
人在新北市○○區○○路之租屋處（詳細地址詳卷），與被害人
一同飲酒聊天，嗣彼等二人見被害人酒醉意識不清，被告竟基於
乘機性交之犯意，劉○慧基於幫助乘機性交之犯意，乘被害人酒
後意識不清，陷入與精神耗弱相類而不能抗拒之狀態，由被告與
劉○慧共同褪去被害人衣物，再由被告以其陰莖插入被害人陰道
，對被害人性交得逞。(二)、於九十七年八月二十六日晚上九時許
，彼等二人再度同至上址，另基於強制性交之犯意，取出預備之
繩索共同捆綁被害人雙手，旋輪流持預備之按摩棒插入被害人陰
道，對被害人為強制性交得逞。嗣經被害人報警處理，而始悉上
情等情。因認被告就上開(一)部分，涉犯刑法第二百二十五條第一
項乘機性交罪嫌；就上開(二)部分，涉犯同法第二百二十二條第一
項第一款二人以上共同犯強制性交罪嫌。惟經審理結果，不能證
明被告犯罪，因而維持第一審諭知被告無罪之判決，駁回檢察官
在第二審之上訴，固非無見。
惟查：證據之證明力如何，雖屬於事實審法院自由判斷職權，而
其所為判斷，仍應受經驗法則與論理法則之支配（本院五十三年
台上字第二○六七號、四十五年台上字第一一七二號判例參照）
。(一)、原判決就被告被訴上開(一)部分，為被告無罪之諭知，係以
被告與劉○慧雖於檢察官偵查中自白（另劉○慧並依法具結證述
）前揭犯行，惟依被害人於檢察官偵查及第一審審理中相關證述
各情，被害人於第一審審理中證述其對於被告之性交有反抗，但
沒有什麼力氣云云，與被害人於檢察官偵查中未提及有所抵抗，
僅陳述身體無力，無法抵抗等語，兩者是否相符，並非無疑。又
倘被害人有所抵抗，應是精神緊繃之狀態，何以能慢慢無意識睡
著（原判決第五頁第五至九行），為其論斷之主要依據。然原判
決援引被害人於檢察官偵查中證稱：「……被告以他的下體插入
我的下體，當時因為身體無力，所以我無法抗拒，然後我就慢慢
沒意識睡著……」（原判決第四頁第二十至二十二行）等語，及
援引被害人於第一審審理中證稱：「……被告自己也有脫衣服，
並將其生殖器放入伊陰道，伊有反抗，但因當時喝了很多，沒什
麼力氣，隔天早上才清醒……」（原判決第五頁第二至三行）等
情，二者是否僅係形容方式不同，惟其實質之內容則並無差異？
況刑法第二百二十五條第一項之乘機性交罪，並不以被害人有「
抵抗」為要件。乃原判決未予究明，逕謂被害人關於有無「抵抗
」之證述前後未臻一致，非無疑義等情，即判決無罪，已違背前
揭判例意旨。又飲酒後因酒精持續對身體發生作用，是否無逐漸
陷於無意識而睡著之可能，尚待調查釐清。則被害人證稱：伊當
時喝了很多酒，嗣慢慢沒有意識而睡著等情，是否違反基於普通
日常生活經驗所得之定則，亦非全無疑義。而上情與被告於檢察
官偵查中之自白及劉○慧在檢察官偵查中結證：「伊於九十七年
八月十九日與被告前往Ａ女（指被害人，下同）家喝酒，趁Ａ女
醉得不醒人事，沒有經過Ａ女同意，一起脫掉Ａ女衣服，再讓被
告將下體插入Ａ女下體」（見原判決第六頁第三行至第五行）各
情，是否與被害人證述之內容相符，從而被告是否有檢察官所指
上開(一)部分之犯行，即待研酌。乃原審就上情未詳予勾稽，即為
被告無罪之諭知，其所為論斷，難謂與本院上開判例意旨無違。
(二)、原判決就被告被訴上開(二)部分，為被告無罪之諭知，係以被
告與劉○慧雖於檢察官偵查中自白前揭犯行，惟依被害人於第一
審審理中證述各情，被害人及被害人友人綽號「鬼鬼」者暨劉○
慧，於被告被訴上開(二)部分之前一日，即九十七年八月二十五日
，在被害人住處，亦有捆綁被告玩SM之舉止，則被告與劉○慧於
當日苟亦基於玩笑之意捆綁被害人，亦未逾越彼等玩性遊戲之模
式，被告辯解各情非無可採；被害人於第一審審理中自承：彼等
平常就會以上述挑逗性慾之方式，互相開玩笑；被害人於案發時
既遭被告與劉○慧捆綁，苟被告與劉○慧有對被害人強制性交之
犯意，自不可能於被害人出聲制止後，隨即停止並鬆綁之理，足
證劉○慧證稱：「（問：被害人說不要時，為何你們就把他鬆綁
？）因為這樣他不開心，就不好玩了，所以就不要繼續」等語，
並非全無可能；被告與劉○慧於案發時捆綁被害人之真意，係屬
時下部分年輕人樂於SM之性遊戲，並不足以認定被告有強制性交
之犯意（原判決理由欄五、(二)、１），為其論斷之主要依據。然
被告於警詢中供承：「……我們吃完麵後拿出預藏情趣用品跳蛋
，我先從他（即被害人）的背後用雙手抓住她的雙手，讓她的手
不能反抗。劉○慧抓住被害人的雙腳讓她不能亂踢，我再拿出童
軍繩將她的雙手捆綁，我以跳蛋放在她的短褲內及內褲外震動刺
激她的陰道……」（九十八年度少連偵字第三二號卷第十七頁）
；及於偵查中自承：「其於九十七年八月二十六日與劉○慧去Ａ
女家，用繩子將Ａ女的手反綁，準備用情趣用品玩Ａ女，其有用
按摩棒插入Ａ女下體，這些都沒有經過Ａ女同意，其去Ａ女家前
，有跟劉○慧說要去欺負Ａ女」（見原判決第八頁第十七行至第
二十一行）。劉○慧於警詢中供稱：「……我們吃完麵之後，楊
善成從後方抓住被害人的手用童軍繩綁起來控制住，我幫忙抓她
的腳並幫忙脫她的褲子，我脫去她的外褲之後，我用跳蛋隔著內
褲搔癢她的陰部一下子後，我再脫去她的內褲，我與楊善成兩個
都拿電動按摩棒去插入她的陰道。然後她一直說不要這樣子，我
們用按摩棒大概玩她三分鐘後，我們才放開她，她走出房間門前
質問我及楊善成說『你們這樣做是對的嗎？』……」（九十八年
度少連偵字第三二號卷第三十二頁），及於偵查中結證：「我於
九十七年八月二十六日有與楊善成到Ａ女家中，一起拿出繩子，
一起把Ａ女手腳反綁，我拿出跳蛋，在Ａ女下體附近使用，之後
我與楊善成有拿出按摩棒插入Ａ女下體，這些都沒有經過Ａ女同
意」（見原判決第八頁第十三行至第十六行）等情，苟俱屬無訛
。則被告與劉○慧是否係未徵得被害人之同意，即共同壓制住被
害人並捆綁其雙手，被害人於過程中並一直說不要這樣子，然被
告與劉○慧仍以電動按摩棒插入其陰道內？而苟被告與劉○慧係
未徵得被害人之同意，即共同壓制住被害人並捆綁其雙手，被害
人於過程中並一直說不要這樣子，然被告劉○慧仍以電動按摩棒
插入其陰道內，則被告與劉○慧對於彼等所為係屬強制性交之事
實，依經驗法則、論理法則，是否得謂並非明知且有意使其發生
，亦待推求。乃原審就上情未詳予衡酌，逕謂被告並無對被害人
強制性交之犯意，即為被告無罪之諭知，其所為論斷，亦難謂與
本院上開判例意旨無違。檢察官上訴意旨指摘原判決不當，尚非
全無理由。應將原判決撤銷，發回原審法院更為審判。
據上論結，應依刑事訴訟法第三百九十七條、第四百零一條，判
決如主文。
中    華    民    國  一○○  年    十    月    六    日
                      最高法院刑事第十二庭
                          審判長法官  陳  世  雄  
                                法官  張  清  埤  
                                法官  張  祺  祥  
                                法官  宋      祺  
                                法官  周  盈  文  
本件正本證明與原本無異
                                      書  記  官  
中    華    民    國  一○○  年    十    月   十三   日
                                                      Q